# 做递延所得税资产减值，还是以会计差错进行调整合适?陈版

提问人：呼叫帮助 时间：2010-09-25 11:19:42
本公司是个老国有企业，本公司于 2009 年初开始实行新准则，本公司对外的应收债权较多，所以将其债权按账龄划分，其中： 1 年以内为 1000 万元，1-2年为 2000 万元； 2-3年为 2000 万元，3-4年为 1000 万元； 4-5年为 1000 万元， 5 年以上为 2000 万元。本公司对债权按账龄计提坏账准备，公司规定 1 年以内为10%，1-2年为20%； 2-3年为30%， 3-4年为40%； 4-5年为50%， 5 年以上为100%。这样， 1 年以内计提坏账为 100 万元，1-2年计提坏账为 400 万元； 2-3年计提坏账为 600 万元，3-4年计提坏账为 400 万元；
4-5年计提坏账为 500 万元， 5 年以上计提坏账为 2000 万元。据公司测算在计未来期间能够产生足够的应纳税所得额，所以本公司按准则规定，本年度确认了递延所得税资产为 1000 万元（4000*25%）。这里不讨论坏帐准备的计提是否合理的问题，假定这 4000 万坏帐准备可以客观反映企业应收款项的可回收性。后企业无法提供其相关的损失证据,企业无法可以获得税务机关的批准,请问这时是做递延所得税资产减值，还是以会计差错进行调整？

回答人：chenyiwei
回复 沙发 wangjp711110 的帖子基本上赞同你的意见。作为会计估计变更还是差错更正，关键是：站在 2009 年末资产负债表日这一时点上，根据当时所能获取的信息，能否合理预见到相关财产损失可以获准税前扣除。 如果根据 2009 年末可获得的信息（包括企业的相关内部管理制度、财产损失税前扣除证据的收集进度、与税务机关的沟通情况等），经过综合分析评价后，合理预计在相关坏帐准备转为事实损失时可以获准税前扣除的，但期后由于不可预见的原因（例如当地主管税务机关出台了更严格的审批标准、原先预计可取得的证据由于不可预见的期后状况变化而未能取得等）导致无法获准扣除的，则不能认为属于前期会计差错。

回答人：chenyiwei
回复 板凳 zl_go 的帖子不赞同这一说法。如果明知某项财产损失将无望取得税前扣除证据，仍然对其计提递延所得税资产的，则不符合谨慎性原则。
在对与资产减值准备相关的递延所得税资产实施审计程序时，应重点关注以下事项，注意获取相关的审计证据： 1 ．合理估计该企业与资产减值准备相关的暂时性差异的预计转回时间（即从减值准备这一预计损失转化为事实损失的纳税年度），并结合该企业的未来经营预算等相关资料，合理预测该纳税年度有无足够的应纳税所得额。 2 ．结合对该企业的档案管理制度等内部控制制度的了解，以及审阅企业截至目前已经获取的与该项财产损失相关的证据，合理判断在未来这些资产减值准备转化为资产的事实损失（即相关资产减值准备在财务上核销）时，预计企业能否向主管税务机关提供相关税务规定所要求的财产损失税前扣除所需的全部相关证据。 3 ．对于根据相关税务规定，需经审批方可在企业所得税税前扣除的损失，在必要时可提请企业与主管税务机关进行预先沟通，了解税务机关对此的初步态度，合理估计在未来转化为资产的事实损失时，能否获得税务机关的批准，从而可在企业所得税税前扣除。
结论基础： 《企业会计准则第 18 号——所得税》第十三条规定：企业应当以很可能取得用来抵扣可抵扣暂时性差异的应纳税所得额为限，确认由可抵扣暂时性差异产生的递延所得税资产。同时，《中国证监会关于做好上市公司 2009 年年度报告及相关工作的公告》（证监会公告[2009]34号）等相关规定都要求“充分评估可抵扣暂时性差异的预期实现条件，谨慎确认递延所得税资产”。因此，对于递延所得税资产的确认必须遵循谨慎性原则。 “递延所得税资产”是与“可抵扣暂时性差异”相关联的概念。根据《企业会计准则第18 号——所得税》第九条规定，“可抵扣暂时性差异，是指在确定未来收回资产或清偿负债期间的应纳税所得额时，将导致产生可抵扣金额的暂时性差异”。因此，递延所得税资产之所以成为一项资产，就是因为其未来转回时可以起到抵减未来应纳税额的作用，从而减少未来的经济资源流出。从理论上说，暂时性差异的“转回”，是指一项暂时性差异的累计金额从最大值开始逐步缩小直至重新变为零的过程，任何暂时性差异都会经历一个从零开始逐步扩大、到最高额以后又逐步缩小直至还原到零的过程（包括可抵扣暂时性差异和应纳税暂时性差异，只是两者方向相反而已），这一过程将长达数年。就资产减值准备所导致的暂时性差异而言，转回的时点一般是在相关资产处置或者核销，相应同步转销相关减值准备的时点。换言之，就是原先就资产减值准备的计提数调增应纳税所得额，到相关资产处置或核销时需要作反向纳税调整即调减应纳税所得额。可抵扣暂时性差异的节税作用就是在以后的调减应纳税所得额的环节体现出来的。所以，可抵扣暂时性差异只有当其未来转回时可以作纳税调减时才可能形成一项递延所得税资产。就财产损失而言，如果在相关财产损失变为事实损失时无法提供税法所要求的税前扣除证据，导致相关损失不能税前列支的，就会成为一项永久性差异，不能起到抵减以后年度应纳税所得额的效果。所以，在就资产减值准备确认递延所得税资产时，除了考虑确认递延所得税资产的一般条件（在可预见的未来很可能转回；在转回的年度预计将有足够的应纳税所得额）能否满足以外，尤其应当关注以后该项减值准备转化为事实损失时能否税前扣除。 这一结论也可以通过以准则条文为起点的逻辑推导得出结论。《企业会计准则第 18 号——所得税》第七条规定：“暂时性差异，是指资产或负债的账面价值与其计税基础之间的差额；未作为资产和负债确认的项目，按照税法规定可以确定其计税基础的，该计税基础与其账面价值之间的差额也属于暂时性差异”；第五条规定：“资产的计税基础，是指企业收回资产账面价值过程中，计算应纳税所得额时按照税法规定可以自应税经济利益中抵扣的金额”。因此，如果一项财产损失不能税前列支，则表明“可以自应税经济利益中抵扣的金额”（计税基础）将小于其原始成本，而可能接近于计提减值准备之后的账面价值。这样，账面价值和计税基础之间不存在暂时性差异，也就不能计提递延所得税资产。
实务中应注意的问题： 1 ．在新企业所得税法下，目前规范财产损失税前扣除的主要规定是《财政部、国家税务总局关于企业资产损失税前扣除政策的通知》（财税[2009]57号）和《国家税务总局关于印发〈企业资产损失税前扣除管理办法〉的通知》（国税发[2009]88号）。另外，很多地方的税务机关根据这两个文件的精神，制定了本地区的财产损失税前扣除管理规程，对这两个文件的规定予以细化。财税[2009]57号和国税发[2009]88号文件等相关规定对于哪些财产损失可以税前扣除、申报扣除时需提交哪些证据、税前扣除的操作程序等都作出了相对较为透明和具体的规定。根据国税发[2009]88号文第五条规定，企业实际发生的资产损失按税务管理方式可分为自行计算扣除的资产损失和须经税务机关审批后才能扣除的资产损失，其中“由企业自行计算扣除的资产损失”包括 6 种情形，除此以外的资产损失均属于需经税务机关审批后才能扣除的资产损失。国税发[2009]88号文第六条进一步规定：税务机关对企业资产损失税前扣除的审批是对纳税人按规定提供的申报材料与法定条件进行符合性审查。这些规定均凸显了财产损失证据对于税前扣除的关键意义。企业或者审计项目组对于财产损失税前扣除问题有疑问的，应注意与主管税务机关沟通，必要时咨询有关税务专业人士的意见。 2 ．对于本问题的上述结论，并不要求在资产减值准备计提时，就具备将来财产损失税前扣除所需的各项证据，才能计提递延所得税资产。前面提到“在未来这些资产减值准备转化为资产的事实损失（即相关资产减值准备在财务上核销）时，企业将可以提供相关税务规定所要求的财产损失税前扣除的相关证据；对于经审批方可在企业所得税税前扣除的损失，预计将可以获得税务机关的批准”，并不是要求在计提减值准备时就可以提供这些证据，而是企业应当合理预期在将来减值准备转化为事实损失之时，将可以提供出税法要求的税前扣除证据，从而获得税前扣除（即进行与计提减值准备时方向相反的纳税调整）。从根本上而言，减值损失是一种预期损失，尚未到发生事实损失的程度，因此理论上在计提减值准备的时点，企业是不可能提供出税法要求的损失扣除证据的（要不然也就不存在减值准备计提时纳税调增一说，可以直接税前扣除了），但是企业应当合理预期将来发生事实损失时可以提供出这些证据，这实际上是对企业内部管理规范性方面的要求。一般而言，对于一个管理比较规范的企业而言，如果平时注意收集和保存相关证据（如应收款项最初确认时的销售合同和发票、事后的催款记录等），则到实际发生损失，需要申报税前扣除时，提供税法所要求的财产损失税前扣除证据应当不困难，因而在预计未来将有足够应纳税所得额的前提下，对于资产减值准备一般均可以确认递延所得税资产（当然税法明确规定不得税前扣除的损失除外，如与主营业务无直接关系的担保损失和资金拆借损失等）；但对于管理不很规范的企业，虽然明知某项资产可能发生损失，但由于年代久远、对证据管理不善等原因，可能无法提供出税务上所要求的税前扣除证据（有时甚至可能导致财务上也难以核销，因为涉及资产损失财务核销问题的财企[2002]513号、财企[2003]233号和国资发评价[2005]67号等文件对于资产损失的财务核销证据的要求也是比较严格的，有些证据与税务有重叠），此时对于这类减值准备就不能计提递延所得税资产。